臺灣屏東地方法院民事判決
109年度訴字第588號
原      告  陳奕榮  


訴訟代理人  周南宏律師
            陳樹村律師
被      告  周光宙  
訴訟代理人  吳春生律師
被      告  楊竣宇  
            林紋瑞  
            薛雪娥  
上列當事人間請求分割共有物事件，本院於民國111年6月30日言
詞辯論終結，判決如下：
    主  文
一、兩造共有屏東縣內埔鄉大興段23、24、25、25-1、28、29、
    29-1、126、127地號土地，應按下列方法合併分割：
㈠、如附圖所示編號23部分面積5293.02平方公尺分歸原告陳奕榮
    、被告林紋瑞取得，並按應有部分各1/2之比例維持共有。
㈡、如附圖所示編號23⑴部分面積2500平方公尺分歸被告楊竣宇取
    得。
㈢、如附圖所示編號23⑵部分面積2793.02平方公尺分歸被告周光
    宙取得。
二、原告陳奕榮、被告楊竣宇、林紋瑞應依附表二所示金額補償
    予被告周光宙、薛雪娥。
三、訴訟費用由兩造按如附表三所示比例負擔。
    事實及理由
一、本件被告楊竣宇、林紋瑞未於言詞辯論期日到場，核無民事
    訴訟法第386條各款所列情形，爰依原告聲請，由其一造辯
    論而為判決。
二、原告起訴主張：兩造共有坐落屏東縣內埔鄉大興段23、24、
    25、25-1、28、29、29-1、126、127地號土地（下合稱系爭
    土地），使用分區均為一般農業區農牧用地，面積、應有部
    分如附表一所示。系爭土地之使用目的並無不能分割之情形
    ，亦未以契約訂有不分割之期限，惟其分割方法迄不能協議
    決定，爰提起本件分割共有物之訴，依民法第823條第1項、
    第824條第5項規定，請求裁判合併分割系爭土地。
三、被告則以：
㈠、周光宙陳稱：不同意分割。兩造出資購買系爭土地，原告及
    被告林紋瑞、薛雪娥、楊竣宇於民國106年6月19日委任伊依
    法規劃設計系爭土地變更為可建築之土地，並同意系爭土地
    供設「悅樂休閒農場」使用，使用期限自107年1月31日起至
    117年1月31日止，業經屏東縣政府同意兩造共同籌設「悅樂
    休閒農場」在案，則在籌設完成前，不得請求分割。退步言
    ，分割方案應採變價分割分配價金，由有意經營休閒農場者
    能買受系爭土地以供利用等語，並聲明：原告之訴駁回。
㈡、林紋瑞、薛雪娥陳稱：同意原告之分割方案。 
㈢、楊竣宇陳稱：不同意分割。休閒農場會因建築基地面積不足
    而造成無法繼續開發，將致伊之權利及財物損失甚大等語。
    並聲明：原告之訴駁回。
四、得心證之理由：
㈠、系爭土地得否分割：
  ⒈按共有物除因物之使用目的不能分割或共有人間契約訂有不
    分割之期限者外，各共有人，得隨時請求分割共有物，又共
    有物分割之方法，共有人不能協議決定者，法院得因任何共
    有人之聲請，以原物分配或變價分配之，民法第823條第1項
    及第824條第2項規定甚明。復按共有人相同之數不動產，除
    法令另有規定外，共有人得請求合併分割，法第824條第5項
    亦有明文。經查，系爭土地分別為兩造按如附表一所示應有
    部分比例所共有，且無不分割之約定，亦無因物之使用目的
    不能分割情形，於起訴前無法協議分割，原告自得隨時請求
    分割共有物；又系爭土地共有人均相同（楊竣宇雖於訴訟繫
    屬中將25-1、29-1地號土地應有部分移轉予周光宙，惟依民
    事訴訟法第254條第1項規定，於訴訟無影響），是原告依前
    開規定起訴請求合併分割系爭土地，於法有據。
  ⒉復按所謂因物之使用目的不能分割，係指共有物繼續供他物
    之用，而為其物之利用所不可缺，或為一權利之行使所不可
    缺者而言，例如界標、界牆、區分所有建築物之共同部分、
    共有之契據是（最高法院85年台上字第966號判決意旨參照
    ）。又苟共有物土地之分割，分割後之各筆土地之所有權人
    及所有權範圍，雖與分割前有所變動，然如分割後之各筆土
    地所有權人，仍受分割前即已存在之法律關係之拘束，該法
    律關係之權利人得繼續對分割後各筆土地所有人主張權利者
    ，即不能遽謂為將因共有物之分割，致他物之利用或使用目
    的不能完成（最高法院109年台上字第93號判決意旨參照）
    。
  ⒊周光宙辯稱其餘共有人曾委由其將系爭土地申請作休閒農場
    使用，因此系爭土地依物之使用目的不能分割等語，並提出
    委任契約書、屏東縣政府108年1月3日屏府農輔字第1078772
    9100號函為證（見本院卷一第181至186、253頁）。原告、
    林紋瑞、薛雪娥則否認有同意周光宙申請作休閒農場使用，
    並陳稱其等僅同意周光宙將系爭土地變更為「可建築之土地
    」，然周光宙逕擅自向屏東縣政府申請籌設休閒農場等語。
    兩造間就是否曾合意將系爭土地作為休閒農場使用乙節雖有
    爭執，惟縱認兩造間確存在此等合意，仍與「因物之使用目
    的不能分割」之情形有異，因此種情形並不符合共有物繼續
    供他物之用，而為其物之利用所不可缺，或為一權利之行使
    所不可缺等情形（例如界標、界牆、區分所有建築物之共同
    部分）。何況依前引實務見解，如兩造間確有共同申請、經
    營休閒農場之契約存在（仍待周光宙舉證證明），於分割後
    之各筆土地所有權人，自仍須受分割前已存在之契約關係之
    拘束，周光宙仍可向各契約義務人主張權利，於此情形即非
    「因物之使用目的不能分割」，故周光宙辯稱系爭土地不得
    分割云云，難認可採。
㈡、系爭土地應如何分割始符合兩造利益：
  ⒈按現行民法第824條，有鑑於共有物之性質或用益形態多樣複
    雜，對於裁判上分割共有物之分割方法，採多樣及柔軟性之
    規定。依該條第2項前段之規定，如原物分配有困難時，雖
    得變賣共有物，以價金分配於各共有人。惟共有物之裁判上
    分割，仍以原物分割為原則，必須以原物分割有事實上或法
    律上之困難，例如原物性質上無法分割或分割將減損其價值
    之情形，始得依變賣之方法分配價金，以維護共有物之經濟
    效益，及兼顧共有人之利益與實質公平。倘共有物在性質上
    並無不能分割或分割將減損其價值之情形，僅因共有人各執
    己見，難以整合其所提出之分割方案者，法院仍應斟酌共有
    物之性質、共有人之利害關係、經濟價值及利用效益，依民
    法第824條所定之各種分割方法為適當之分配，尚不能逕行
    變賣共有物而以價金分配於各共有人（最高法院102年度台
    上字第1336號判決意旨參照）。
  ⒉本件周光宙雖辯稱系爭土地細分後將不符合設置休閒農場之
    最小面積，且將使得東面土地形成鋸齒狀，恐難以利用農耕
    機具，因此本件應採取變價分割云云。惟查，如兩造果真有
    設置休閒農場之契約存在，於分割後自仍須受契約之拘束，
    於此即不妨礙周光宙繼續經營休閒農場；至於東面土地形狀
    不佳，本為系爭土地之先天限制，不代表系爭土地無法原物
    分割。是以，系爭土地既無事實上或法律上之困難，本院即
    不能逕行採取變價分割。
  ⒊再按定共有物分割之方法，法院有自由裁量之權，不受共有
    人聲明、主張或分管約定之拘束，但仍應斟酌各共有人之意
    願、共有物之性質、價格、分割前之使用狀態、經濟效用、
    分得部分之利用價值及全體共有人之利益等有關情狀，定一
    適當公平之方法以為分割（最高法院96年台上字第108號判
    決意旨參照）。經查，系爭土地臨屏東縣內埔鄉大新路、現
    況種植花卉、檳榔，目前全部出租予他人，並經承租人搭建
    棚子及擺放貨櫃等情，業經本院至現場勘驗明確，有勘驗筆
    錄及現場照片在卷可稽（見本院卷一第353至364；卷三第36
    7至371頁）。本院審酌原告所提備位分割方案（見本院卷四
    第13頁），其主張由原告與林紋瑞就編號23地號土地（面積
    5293.02平方公尺）維持共有（應有部分各1/2），由楊竣宇
    單獨所有編號23⑴地號土地（面積2500平方公尺），由周光
    宙單獨所有編號23⑵地號土地（面積2793.02平方公尺）之方
    案，因分割後每人所有面積均達0.25公頃，且薛雪娥亦同意
    金錢找補而不分得土地（見本院卷四第70頁），故此分割方
    案合於農業發展條例第16規定之農地分割限制。再者，編號
    23與編號23⑴地號土地地形均完整且地理位置相當，因此對
    於分得上開土地之原告、林紋瑞及楊竣宇均無不利；至周光
    宙分得之編號23⑵地號土地地形雖崎嶇，惟系爭土地東側邊
    界本不平整，受限於系爭土地之先天條件，無論如何劃分，
    都難令兩造取得完全方整之土地，於此則須輔以金錢補償，
    使分得土地價值較高之共有人補償周光宙。
  ⒋關於周光宙與薛雪娥應受補償之金額，本院囑託牛津學堂不
    動產估價師事務所進行估價，該事務所針對系爭土地進行產
    權、一般因素、區域因素、個別因素、不動產市場現況、勘
    估標的依最有效使用情況下，以及估價師專業意見分析後，
    以比較法進行評估，再參酌屏東縣各地政事務所農業用地影
    響地價個別因素評價基準，進行調整、修正評估土地之合理
    價格，整理出各共有人依附圖所示之分割方案，分割前、後
    地價總額、差額表（見本院卷四第211頁），因此各須補償
    、受補償金額如附表二所示，此有該事務所111年5月2日牛
    津學堂屏估字第11109號函附之不動產估價報告書在卷可查
    （見本院卷四第201至378頁）。原告、林紋瑞及薛雪娥均認
    為鑑定價格合理（見本院卷四第410頁）；楊竣宇未到庭或
    出具書狀表示意見；周光宙則稱系爭土地之面積、臨路寬度
    較鄰地為佳，然價格卻較低，因此不合理云云。然查，上開
    鑑定報告已就系爭土地與鄰地之土地使用管制、交通運輸、
    自然條件、土地改良、公共建設、特殊設施、發展潛力等區
    域因素，以及宗地條件、土地使用管制、接近條件、道路條
    件、自然條件、土地改良、特殊設施、嫌惡設施等個別因素
    為完整分析（見本院卷四第293至297頁），相較周光宙僅以
    個別條件類比，自較可採。因此，本院認以附表二所示金額
    互為找補，符合市場行情，對於各共有人應屬公允。是以，
    本件系爭土地依附圖所示之方案分割後，其應補償人、應受
    補償人及金額應如附表二所示。
五、綜上所述，原告依民法第823條第1項、第824條第5項規定請
    求合併分割系爭土地，於法有據。本院斟酌共有人分割意願
    、土地現況、整體土地經濟效用及全體共有人利益等具體情
    狀，認系爭土地依原告主張如附圖之分割方案而為分割，實
    屬適當，爰判決如主文所示。
六、末按分割共有物乃具非訟事件之性質，本院斟酌情形決定適
    當之分割方法，不因何共有人起訴而有不同，判決結果實質
    上亦無何者勝訴或敗訴之問題，各共有人均因系爭土地分割
    而同受分割之利益，爰依民事訴訟法第80條之1規定，由兩
    造按附表三所示應有部分比例負擔訴訟費用。
七、訴訟費用負擔之依據：民事訴訟法第80條之1。
中　　華　　民　　國　　111 　年　　7 　　月　　28　　日
                  民事第三庭  法　官  林政斌
正本係照原本作成。
如對判決上訴，須於判決送達後20日內向本院提出上訴狀，其未
表明上訴理由者，應於提出上訴後20日內向本院補提理由書狀（
均須按他造當事人之人數附繕本）。
中　　華　　民　　國　　111 　年　　7 　　月　　28　　日
                              書記官  戴仲敏
附表一：
編號 地號 大興段23號  大興段24號     大興段25號   大興段25-1號     大興段28號      大興段29號    大興段29-1號  大興段126號  大興段127號        合併分割方法     備 註  使用分區 一般農業區 農牧用地  一般農業區 農牧用地    一般農業區     農牧用地    一般農業區    農牧用地     一般農業區      農牧用地      一般農業區       農牧用地     一般農業區     農牧用地   一般農業區     農牧用地  一般農業區     農牧用地       姓名 應有部分 面積 (㎡) 應有部分 面積 (㎡) 應有部分 面積 (㎡) 應有部分 面積 (㎡) 應有部分 面積 (㎡) 應有部分 面積 (㎡) 應有部分 面積 (㎡) 應有部分 面積 (㎡) 應有部分 面積 (㎡) 分割前合計應有部分 面積（㎡） 分割位置 及面積 面積差額 （㎡）   1 陳奕榮 100分之 10 83.79 100分之 10 74.23 100分之 10 119.45 100分之 10 59.93 100分之 10 74.12 100分之 10 331.63 100分之 10 27.69 100分之 10 143.97 100分之 10 143.76 1,058.57 編號23 5,293.02㎡ +1587.94 維持共有 陳奕榮 2分之1 林紋瑞 2分之1 2 林紋瑞 100分之 20 167.58 100分之 20 148.46 100分之 20 238.90 100分之 20 119.87 100分之 20 148.26 100分之 20 663.28 100分之 20 55.39 100分之 20 287.96 100分之 20 287.53 2,117.23  +529.28  3 周光宙 100分之 25 209.47 100分之 25 185.57 100分之 25 298.62 2分之1  299.67 100分之 25 185.32 100分之 25 829.10 2分之1  138.46 100分之 25 359.95 100分之 25 359.41 2,865.57 編號23⑵ 2,793.02㎡ -72.55 單獨所有 4 楊竣宇 100分之 25 209.47 100分之 25 185.57 100分之 25 298.63   X   X 100分之 25 185.32 100分之 25 829.10    X   X 100分之 25 359.95 100分之 25 359.41 2,427.45 編號23⑴ 2,500㎡  +72.55 單獨所有 5 薛雪娥 100分之 20 167.58 100分之 20 148.46 100分之 20 238.90 100分之 20 119.87 100分之 20 148.26 100分之 20 663.27 100分之 20 55.39 100分之 20 287.96 100分之 20 287.53 2,117.22     0 -2,117.22   合計  837.89    1 742.29    1 1,194.5     1 599.34     1 741.28     1 3,316.38    1 276.93    1 1,439.79     1 1437.64 10,586.04 10,586.04㎡      0  

附表二
           應  補  償  人        楊竣宇   林紋瑞   陳奕榮 合計找補金額 應 受 補 償 人 周光宙 21,315元 249,173元 643,514元 914,002元  薛雪娥 134,138元 1,568,040元 4,049,628元 5,751,806元  合計應補金額 155,453元 1,817,213元 4,693,142元 6,665,808元 

附表三（訴訟費用負擔比例）
編號 共有人     應有部分  1 陳奕榮 0000000分之105857  2 林紋瑞 0000000分之211723  3 周光宙 0000000分之286557  4 楊竣宇 0000000分之242745  5 薛雪娥 0000000分之211722